【裁判字號】    92,上易,151
【裁判日期】    920605
【裁判案由】    清償債務
【裁判全文】
臺灣高等法院民事判決  九十二年度上易字第一五一號
    上  訴  人    乙○○
    兼訴訟代理人  丁○○
    被上訴人      甲○○
                  丙○○
    共      同
    訴訟代理人    葉海萍律師
    複代理人      林怡秀
右當事人間清償債務事件，上訴人對於中華民國九十一年十二月二十六日臺灣臺北地
方法院九十一年度訴字第四九八六號第一審判決提起上訴，本院判決如左：
    主    文
上訴駁回。
第二審訴訟費用由上訴人負擔。
    事    實
甲、上訴人方面：
    上訴人未於言詞辯論期日到場，據其於準備程序聲明及陳述如左：
一、聲明：(一)原判決廢棄。(二)確認被上訴人丙○○對於被上訴人甲○○有新臺幣（下
    同）五十四萬元債權存在。
二、陳述：除與原判決記載相同者，茲引用之外，補稱：
    被上訴人丙○○於原法院九十年度家訴字第一三七號給付扶養費事件，自承其每
    月須繳納龐大數目房貸，難以負起給付父母扶養費義務，可見被上訴人丙○○於
    民國（下同）八十四年間結婚後，即將每月收入交付予其配偶即被上訴人甲○○
    ，供被上訴人甲○○繳納其名下坐落台北縣新店市○○路○段二六六號十一樓房
    屋之貸款。且依上訴人檢附被上訴人丙○○八十九年度綜合所得稅結算申報書，
    自用住宅貸款利息為二十四萬零九百六十五元，顯見被上訴人丙○○婚後，代被
    上訴人甲○○繳納之貸款利息已超過五十四萬元。而按夫妻之一方以自己財產清
    償他方之債務時，雖於婚姻關係存續中，亦得請求償還，民法第一千零二十三條
    定有明文，被上訴人丙○○自得隨時請求被上訴人甲○○償還其所代繳之貸款。
乙、被上訴人方面：
一、聲明：駁回上訴。
二、陳述：除與原判決記載相同者，茲引用之外，補稱：
(一)、被上訴人甲○○並非原法院九十年家訴字第一三七號給付扶養費事件之當事人，
    被上訴人丙○○於該案所為之陳述，對被上訴人甲○○並無自認之效力。且被上
    訴人丙○○於該案僅曾提及自己之家庭有房貸壓力，並未自承曾為配偶繳付貸款
    ，被上訴人甲○○亦否認被上訴人丙○○曾為伊繳納房屋貸款。況依上訴人所呈
    八十九年度綜合所得稅結算申報書觀之，被上訴人甲○○當年度之所得額有五十
    萬二千六百十五元，遠超過當年度之自用住宅借款利息二十四萬零九百六十五元
    ，被上訴人甲○○憑己力即可繳納，何須被上訴人丙○○幫忙繳納？上訴人未舉
    證證明被上訴人丙○○究為被上訴人甲○○繳納多少數額之貸款，何以遽認有五
    十四萬元之債權存在？
(二)、按現行民法第一千零二十三條第二項固規定：「夫妻之一方以自己財產清償他方
    之債務時，雖於婚姻關係存續中，亦得請求償還。」，惟此條文係民法親屬篇於
    九十一年六月二十一日修正公布時始增定，民法親屬篇施行法並未規定此條文有
    溯及適用之效力。是被上訴人丙○○縱曾幫被上訴人甲○○繳納貸款利息，九十
    一年六月二十一日以前之貸款，並無現行民法第一千零二十三條第二項之適用，
    而應適用修正前民法第一千零二十七條第一項「妻之原有財產所負債務而以夫之
    財產清償，或夫之債務，而以妻之原有財產清償者，夫或妻有補償請求權。但在
    聯合財產關係消滅前，不得請求補償。」之規定，被上訴人丙○○自不得於婚姻
    關係存續中請求償還。至於九十一年六月二十一日以後之貸款，上訴人未就被上
    訴人丙○○是否曾為被上訴人甲○○清償貸款債務及代繳數額，舉證以實其說，
    其主張被上訴人丙○○對被上訴人甲○○有債權存在，亦無足採。
(三)、上訴人於九十年十二月間，強制執行被上訴人丙○○之薪水，每月均獲得四萬餘
    元以上，目前仍按月執行中。
丙、本院依職權調閱原法院九十年度家訴字第一三七號民事卷、九十一年度執字第二
    一五五五號民事執行卷。
    理    由
一、上訴人未於言詞辯論期日到場，核無民事訴訟法第三百八十六條所列各款情形之
    一，爰依被上訴人之聲請，為一造辯論判決。
二、上訴人起訴主張：被上訴人丙○○應自九十年一月一日起按月給付上訴人乙○○
    、丁○○各二萬元（原法院九十年度家訴字第一三七號和解筆錄），惟被上訴人
    丙○○自九十年五月起，即未給付扶養費。而被上訴人丙○○與被上訴人甲○○
    為夫妻關係，婚後，被上訴人丙○○將每月收入交付予被上訴人甲○○，供被上
    訴人甲○○繳納其名下坐落台北縣新店市○○路○段二六六號十一樓房屋之貸款
    利息，對被上訴人甲○○有超過五十四萬元之債權存在。經上訴人聲請原法院九
    十一年度執字第二一五五五號強制執行事件，執行被上訴人丙○○對被上訴人甲
    ○○之前述債權，原法院於九十一年八月八日以北院錦九十一執宇字第二一五五
    五號號執行命令核發扣押命令在案，詎被上訴人竟聲明異議，否認有可供執行之
    債權存在，爰依強制執行法第一百二十條規定，請求確認被上訴人丙○○對被上
    訴人甲○○有五十四萬元之債權存在。
三、被上訴人則否認丙○○對甲○○有五十四萬元之債權存在。且以：被上訴人甲○
    ○有固定收入，可自行繳納每月一萬餘元之房屋貸款，無須被上訴人丙○○幫忙
    繳納。況縱認被上訴人丙○○曾代被上訴人甲○○繳納貸款利息，九十一年六月
    二十一日以前之貸款，依修正前民法第一千零二十七條第一項規定，被上訴人丙
    ○○不得於婚姻關係存續中請求償還。至於九十一年六月二十一日以後之部分，
    上訴人未就被上訴人丙○○是否曾為被上訴人甲○○清償貸款及代繳數額，舉證
    以實其說，逕行主張被上訴人丙○○對被上訴人甲○○有債權存在，亦無足採等
    語，資為抗辯。
四、上訴人主張其等與被上訴人丙○○成立訴訟上和解，被上訴人丙○○應自九十年
    一月一日起按月於每月五日給付上訴人陳乙○○、丁○○扶養費各二萬元，惟被
    上訴人丙○○自九十年五月起即未按期履行，已積欠五十四萬元。經上訴人聲請
    強制執行扣押被上訴人丙○○對其妻即被上訴人甲○○之債權，詎被上訴人甲○
    ○竟聲明異議，否認有可供執行之債權存在等情；有和解筆錄、執行命令及執行
    處通知等件附原審卷為證，並經調取原法院九十年度家訴字第一三七號民事卷、
    九十一年度執字第二一五五五號民事執行卷，核閱屬實。
五、按當事人主張有利於己之事實者，就其事實有舉證責任，民事訴訟法第二百七十
    七條定有明文。又，民事訴訟法如係原告主張權利者，應先由原告負舉證之責，
    若原告不能舉證，以證實自己主張之事實為真實，則被告就其抗辯事實即令不能
    舉證，或其舉證尚有疵累，亦應駁回原告之訴，亦有最高法院十七年上字第九一
    七０號、十八年上字第一六七九號、同年上字第二八五五號判例意旨可資參照。
    上訴人主張被上訴人夫妻間有五十四萬元債權存在，無非以：被上訴人丙○○自
    婚後，即將每月收入交付予被上訴人甲○○，供伊繳納其名下房屋之貸款利息，
    此為被上訴人丙○○在給付扶養費事件審理中所自認，依民法第一千零二十三條
    規定，被上訴人丙○○自得隨時請求被上訴人甲○○償還其所代繳之貸款等情為
    論據。被上訴人甲○○則否認被上訴人丙○○曾為伊繳納房屋貸款之事實，是上
    訴人就此自應負舉證之責任。經查：
(一)、被上訴人甲○○任職公家機關，有固定之薪資收入，依附本院卷第二八頁之八十
    九年度綜合所得稅結算申報書觀之，被上訴人甲○○當年度之所得額有五十萬二
    千六百十五元，遠超過當年度之自用住宅借款利息二十四萬零九百六十五元，是
    以被上訴人甲○○抗辯伊憑己力即可繳納，被上訴人丙○○並未代為繳納，自堪
    採信。至被上訴人丙○○在前揭給付扶養費事件審理中，雖具狀答辯其背負之房
    貸高達七百萬元，以被上訴人甲○○名義借款等語
    其在訴訟中為免負擔高額扶養費之防禦方法，尚難認被上訴人丙○○已自認為被
    上訴人甲○○繳納房屋貸款之事實。
(二)、次按現行民法第一千零二十三條第二項固規定：「夫妻之一方以自己財產清償他
    方之債務時，雖於婚姻關係存續中，亦得請求償還。」，惟此條文係民法親屬篇
    於九十一年六月二十一日修正公布時始增定，並無溯及適用之效力。是則，縱令
    被上訴人丙○○確曾為被上訴人甲○○繳納貸款利息，然在九十一年六月二十一
    日以前之貸款利息，應適用修正前民法第一千零二十七條第一項「妻之原有財產
    所負債務而以夫之財產清償，或夫之債務，而以妻之原有財產清償者，夫或妻有
    補償請求權。但在聯合財產關係消滅前，不得請求補償。」之規定，被上訴人丙
    ○○自不得於婚姻關係存續中請求被上訴人甲○○償還。至於九十一年六月二十
    一日以後之貸款利息，上訴人並未舉證證明被上訴人丙○○有代為清償及代繳數
    額為若干之事實，亦難認定被上訴人丙○○對被上訴人甲○○有五十四萬元之債
    權存在。
六、綜上所述，上訴人並未就被上訴人間有債權存在乙節，盡舉證責任，自不足為採
    。從而，上訴人請求確認被上訴人丙○○對被上訴人甲○○有五十四萬元之債權
    存在，於法無據，應予駁回。原審為上訴人敗訴之判決，並無不合。上訴意旨指
    摘原判決不當，求予廢棄改判，為無理由，應予駁回。
六、據上論結，本件上訴為無理由，判決如主文。
中      華      民      國    九十二    年      六      月      五      日
                                民事第三庭
                                    審判長法  官  張  宗  權
                                          法  官  陳  永  昌
                                          法  官  吳  秀  美
右正本係照原本作成。
不得上訴。
中      華      民      國    九十二    年      六      月      九      日
                                          書記官  常  淑  慧


司法院資訊處製作；財團法人民間司法改革基金會備份。
